最高法院刑事判決　　　　　　九十六年度台上字第五三九九號
上　訴　人　甲○○
選任辯護人　陳世明律師
上　訴　人　乙○○
　　　　　　　　　　原住台灣省屏東縣潮州鎮○○路62之1號
選任辯護人　葉武侯律師
　　　　　　張榮作律師
上列上訴人等因違反貪污治罪條例案件，不服台灣高等法院高雄
分院中華民國九十四年十月六日第二審更審判決（九十四年度上
更(二)字第五六號，起訴案號：台灣屏東地方法院檢察署八十六年
度偵字第二五四０、二五七九、二七六一、五八七０、八二九六
、九六三二號、偵緝字第二六四號），提起上訴，本院判決如下
：
    主  文
原判決關於乙○○罪刑暨甲○○部分均撤銷。
乙○○被訴部分，不受理。
甲○○部分發回台灣高等法院高雄分院。
    理  由
一、乙○○部分：
按被告死亡者，案件應諭知不受理之判決，刑事訴訟法第三百零
三條第五款前段定有明文。此一規定，依同法第三百八十七條規
定，於第三審亦應予準用。又被告是否死亡，依同法第三百九十
三條第五款後段規定，乃第三審法院得依職權調查之事項。經查
上訴人乙○○被訴瀆職犯罪部分，經原審撤銷第一審關於乙○○
部分之判決，改判仍為乙○○科刑之判決。乙○○於民國九十四
年十月二十六日提起合法之第三審上訴後，已於本院審理中之九
十五年一月十三日死亡，有其除戶戶籍謄本一份在卷可稽。爰合
依法撤銷原判決關於其罪刑部分之裁判，改判諭知不受理之判決
。
二、發回部分（即甲○○部分）：
本件原判決認定上訴人甲○○原係屏東縣崁頂鄉鄉長，乙○○（
已於九十五年一月十三日死亡，經本院判決不受理）係任職屏東
縣崁頂鄉公所之建設課課長，渠二人於民國八十三年九月間起，
至八十五年六月間止，負責該鄉公所公共工程之發包、開標及底
價核定等業務，均係依據法令從事公務之人員。（一）甲○○、
乙○○二人基於共同違背職務收取賄賂之概括犯意聯絡，明知依
屏東縣政府發包作業之要求，辦理金額低於新台幣（下同）二百
萬元以下之小型營繕工程，須函知殷實廠商二家以上定期公開比
價辦理；竟於原判決附表一（下稱附表一）編號1至4號所載時間
之各項工程，共同連續違背職務，由乙○○出面向王勝雄表示其
與鄉長可以虛偽比價方式，由王勝雄指定之特定廠商得標承作該
等工程，以此條件要求王勝雄於得標並領得工程款後，支付賄款
，雙方並以此條件期約賄賂，就附表一編號 1、2、3之工程，事
後甲○○、乙○○二人並有向王勝雄收取賄賂，二人以不詳之比
例朋分該等賄款，同附表編號 4則未收受賄款，茲分述如下：１
、八十三年十月二十九日經辦附表一編號 1「新厝道路改善工程
」時，由甲○○指示乙○○向王勝雄表示該工程願指定由其比價
，惟須交付其二人工程款一成之賄款，王勝雄答應該條件後，即
由甲○○批示「通知大榮、大友土木包工業依法辦理估價比價手
續」，王勝雄即以其大友土木包工業行（下稱大友工業行）及向
其妻舅蔡天固借用所開設之大榮土木包工業行（下稱大榮工業行
）牌照，由王勝雄填寫該二家工業行之估價單參與投標虛偽比價
，並由大友工業行以六十七萬二千元（底價六十九萬元）得標，
王勝雄於該工程完工八十四年一月二十七日領款日，即至乙○○
住處屏東縣潮州鎮○○路六十二之一號交付約工程款一成之賄款
七萬元予乙○○親收。２、於八十三年十一月十八日經辦附表一
編號2「崁頂村道路改善工程」及附表一編號3「圍內、園寮村護
欄工程」時，亦以同一方式及條件，由甲○○就附表一編號 2批
示「通知大友、久弘土木包工業依法辦理估價比價手續」、附表
一編號 3批示「通知大榮、大友土木包工業依法辦理估價比價手
續」，旋由王勝雄分別以大友工業行、久弘營造有限公司（下稱
久弘公司，係由其妻舅蔡天銓為負責人）及大友工業行、大榮工
業行填寫估價單投標，虛偽比價後，附表一編號 2工程，由大友
工業行以四十三萬八千元（底價四十五萬元），附表一編號 3工
程，亦由大友工業行以七十二萬八千元（底價七十四萬五千元）
得標，王勝雄於得標後因乙○○表示甲○○急須用錢，遂於得標
後即應乙○○之要求，於不詳時間，在蔡勝雄之住處同鎮○○路
七十三號，將約工程款一成之賄款十萬元交付乙○○親收。３、
於八十四年一月二十五日辦理附表一編號 4「園寮村南天宮廣場
工程」時，亦以同一方式及條件，由甲○○批示「通知大榮、大
友土木包工業依法辦理估價比價手續」，由王勝雄以大榮工業行
及大友工業行填寫估價單投標，虛偽比價後，由大友工業以四十
七萬二千元（底價四十八萬元）得標，惟本件工程因界址糾紛，
致王勝雄虧損，故王勝雄並未依約於完工請款後交付甲○○、乙
○○該工程款一成之賄款。（二）甲○○經辦崁頂鄉公用工程，
依屏東縣政府發包作業之要求，辦理金額高於二百萬元以上之營
繕工程，須有三家以上合格廠商參與公開投標；而公用工程之招
標底價，為國防以外應秘密之消息，不得洩漏予他人，因其與王
士潔（已於九十年五月十三日死亡，原審法院前審判決不受理確
定）時相往來熟識，明知王士潔組成工程圍標集團圍標該鄉公所
工程，意圖共同收受賄款，而於鄉公所辦理金額高於二百萬元以
上之工程公開招標時，竟共同基於洩漏國防以外秘密及違背職務
收受賄賂之概括犯意聯絡，於辦理原判決附表二（下稱附表二）
編號1至7所示工程時，由甲○○將為國防以外應秘密之消息即預
定核定之公共工程底價，告知王士潔知悉；王士潔則於得知底價
後即召集欲投標廠商參加其圍標會議，並由王士潔洩漏底價予願
出最高價賄賂金之廠商主標，再由其他廠商陪標之方式，由該特
定廠商得標，王士潔向得標之廠商收取約得標工程款一定比例如
附表二所示金額之賄賂，王士潔則於取得該等賄賂後，將其中部
分款項（金額不詳）朋分予甲○○，茲分述如下：１、八十四年
一月九日公開招標附表二編號 1之「北勢村排水改善工程」（訴
書誤載為「北勢村內道路工程」）前，由陳吉川於同年月七日下
午，在屏東縣潮州鎮果菜市場對面參加由王士潔主持之圍標會議
後，以支付工程款百分之十之條件決定由其承攬，王士潔並將該
工程之底價五百八十萬元告知陳吉川，陳吉川即以啟輝營造有限
公司（下稱啟輝公司）名義填寫五百七十八萬元（第一審判決誤
載為五百七十八萬六千元）之標單競標而得標（工程底價、得標
金額、得標廠商、投標廠商詳如附表二編號1 所示），陳吉川於
得標後三日即八十四年一月十二日，在該鄉內某地交付五十七萬
元賄賂予王士潔，再由王士潔將其中之部分金額交付甲○○。２
、八十四年三月二十七日公開招標附表二編號 2之「崁頂村排水
溝改建工程」前，陳榮祥為取得該工程，遂於同年月二十五日下
午，前往前揭處所，參加由王士潔主持之圍標會議，並以支付約
工程款百分之十五之條件決定由其承攬，王士潔並將該工程之底
價三百零五萬元告知陳榮祥，陳榮祥即以立信營造有限公司（下
稱立信公司）名義填寫三百零五萬元之標單競標而得標（工程底
價、得標金額、得標廠商、投標廠商詳如附表二編號 2所示），
陳榮祥於得標後翌日即同年月二十八日，在該鄉內某地交付四十
萬元賄賂予王士潔，再由王士潔將其中之部分金額交付甲○○。
３、於八十四年四月十七日公開招標附表二編號 3之「北勢村內
道路工程」前，陳吉川為取得該工程，遂於同年月十五日下午，
前往前揭處所，參加由王士潔手下陳崑寶主持之圍標會議，並以
支付約工程款百分之十五之條件決定由其承攬，王士潔並將該工
程之底價四百七十七萬元告知陳吉川，陳吉川即以啟輝公司名義
填寫四百七十五萬六千元之標單競標而得標（工程底價、得標金
額、得標廠商、投標廠商詳如附表二編號 3所示），陳吉川於得
標後翌日即八十四年四月十八日，在該鄉內某地交付七十萬元賄
賂予王士潔，再由王士潔將其中之部分金額交付甲○○。４、於
八十四年四月二十日公開招標附表二編號 4之「崁頂園寮圍內村
內道路工程」前，陳榮祥為取得該工程，於同年月十八日下午，
前往前揭處所，參加由王士潔主持之圍標會議，會議中王士潔以
支付工程款百分之十五左右之條件決定由陳榮祥投標，王士潔並
將該工程之底價四百七十五萬元告知陳榮祥，陳榮祥即以立建營
造有限公司名義填寫四百六十九萬元之標單競標而得標（工程底
價、得標金額、得標廠商、投標廠商詳如附表二編號 4所示），
陳某得標後翌日即八十四年四月二十一日在該鄉內某地交付七十
萬元賄賂予王士潔，再由王士潔將其中之部分金額交付甲○○。
５、八十四年十二月二十九日公開招標附表二編號 5之「園寮村
巷道改善工程」前，陳榮祥為取得該工程，遂於同年月二十七日
下午，前往前揭處所，參加由王士潔主持之圍標會議，並以支付
工程款百分之十五左右之條件決定由其投標，王士潔即將該工程
之底價二百八十六萬五千元告知陳榮祥，陳榮祥即以立信有限公
司名義填寫二百八十四萬五千元之標單競標而得標（工程底價、
得標金額、得標廠商、投標廠商詳如附表二編號 5所示），陳榮
祥於得標後翌日即同年月三十日在該鄉內某地交付三十萬元賄賂
予王士潔，再由王士潔將其中之部分金額交付甲○○。６、於八
十五年一月二十五日公開招標附表二編號 6之「圍內村巷道改善
工程」及同附表編號 7之「屏六九線力社至州子段道路工程」前
，陳榮祥為取得該工程，遂於同年月二十三日（第一審判決誤載
為二十五日）下午，前往前揭處所，參加由王士潔主持之圍標會
議，並以支付工程款百分之十五左右之條件得標，王士潔即將該
二件工程之底價分別為三百三十四萬二千元及二百八十六萬五千
元告知陳榮祥，陳榮祥即以立信公司名義分別填寫三百三十二萬
九千元及二百八十五萬一千元之標單競標而均得標（工程底價、
得標金額、得標廠商、投標廠商詳如附表二編號6、7所示），陳
榮祥於得標後翌日即八十五年一月二十六日在該鄉內某地交付四
十萬元及三十萬元賄賂予王士潔，再由王士潔將其中之部分金額
交付甲○○等情，因而撤銷第一審關於甲○○部分之判決，改判
依修正前刑法牽連犯及連續犯規定，從一重論處甲○○連續依據
法令從事公務之人員，對於違背職務之行為，收受賄賂罪刑，固
非無見。
惟查：（一）按被告以外之人，於檢察事務官、司法警察官或司
法警察調查中所為之陳述，與審判中不符時，其先前之陳述具有
較可信之特別情況，且為證明犯罪事實存否所必要者，得為證據
，固為刑事訴訟法第一百五十九條之二所明定。然事實審法院審
認該「先前之陳述」具有較可信之特別情況，自應指出具體之事
證，譬如先前之陳述有相符合之其他具體事證足資證明該陳述具
有較可信之特別情況等情，始足當之。原判決理由認陳吉川、陳
榮祥、王士潔、乙○○於司法警察調查中所為不利於甲○○之證
述，較渠等嗣候於法院審理中之陳述，具有較可信之特別情況，
並未指明具體事證，而僅以渠等先前於司法警察調查中所為證述
，因距離事發時點較為接近，陳述較未受其他外來因素干擾等尚
嫌空泛之事由，資為認定，自有未合。（二）原判決依憑王勝雄
於偵查中指證伊因承包原判決附表一編號1至4之工程，有交付原
判決事實所示之賄賂錢款（一次為七萬元，一次為十萬元）予乙
○○親自收受等語，以及乙○○於法務部調查局屏東縣調查站（
下稱調查站）供稱：崁頂鄉公所工程是由鄉長甲○○核定由王勝
雄承包，再由伊（乙○○）通知王勝雄至鄉公所比價等語，認甲
○○有與乙○○基於犯意聯絡及行為分擔向王勝雄收受賄賂朋分
之犯行。然乙○○、甲○○於偵審中均否認有向王勝雄收受賄賂
朋分之事實，究有何其他積極證據足資證明甲○○確有與乙○○
基於犯意聯絡及行為分擔，向王勝雄收受賄賂錢款之事實，原審
未進一步詳予調查相關證據，遽憑王勝雄、乙○○上揭供述，認
定甲○○此部分犯行，自尚嫌速斷。又甲○○曾經於原審法院辯
稱：伊是依照承辦人員送上來之優良廠商表，由伊決定由王勝雄
之大有土木包工業及大榮土木包工業參與工程比價等語（原審上
更(二)字卷第一九六頁、第一九七頁），其上揭辯解是否可採，原
審未詳予調查，並敘明取捨判斷之心證理由，遽為判決，亦有理
由不備之違誤。（三）關於原判決認定甲○○與王士潔基於犯意
聯絡，由甲○○將原判決附表二編號1至7所示工程之底價告知王
士潔，由王士潔洩露該底價予欲圍標之廠商負責人陳吉川、陳榮
祥，再由陳吉川、陳榮祥交付如原判決事實所載之賄賂錢款予王
士潔收受，王士潔再將部分錢款交付甲○○部分，其中關於交付
賄賂錢款經過之事實，主要係依憑陳吉川、陳榮祥於偵查中之指
證，為其證據。然甲○○、王士潔於偵審中均否認有洩露工程底
價並向陳吉川、陳榮祥收受賄賂錢款之事實，王士潔並於調查站
供稱：「甲○○並未告訴我底價，底價是我以押標金為底價十分
之一換算得來」等語，其於檢察官偵查中亦稱「我是用押標金乘
十倍，底價都是我決定」各等語，王士潔該項陳述是否可採為甲
○○有利之證據，原審未詳予調查審酌，明取捨判斷之心證理
由，亦同有理由尚欠完備之違誤。（四）原判決認定甲○○與共
犯乙○○向王勝雄收取之錢款係屬於違背職務行為之賄賂錢款，
理由欄誤稱該款為工程款之回扣部分（原判決書第十二頁第一行
、第二行），其文字論述亦不無疏誤。上訴人甲○○執以指摘原
判決不利於己部分不當，非無理由，應認原判決關於甲○○部分
仍有撤銷發回更審之原因。原判決對於甲○○不另為無罪諭知部
分，基於審判不可分之原則，應併予發回。
據上論結，應依刑事訴訟法第三百九十七條、第三百九十八條第
三款、第三百零三條第五款、第三百八十七條、第四百零一條，
判決如主文。
中　　華　　民　　國　九十六　年　　十　　月　 十一 　日
                      最高法院刑事第八庭
                          審判長法官  陳　正　庸
                                法官  賴　忠　星
                                法官  林　開　任
                                法官  宋　　　祺
                                法官  吳　昆　仁
      本件正本證明與原本無異
                                      書  記  官
中　　華　　民　　國　九十六　年　　十　　月　 十九 　日
                                                      ｚ
